【裁判字號】    98,勞訴,67
【裁判日期】    990122
【裁判案由】    給付退休金
【裁判全文】
臺灣士林地方法院民事判決              98年度勞訴字第67號
原      告  甲○○
訴訟代理人  朱日銓律師
被      告  世環國際股份有限公司
法定代理人  乙○○(Cheun.
訴訟代理人  李育錚律師
            杜家駒律師
上列當事人間請求給付退休金事件，本院於民國99年1 月6 日言
詞辯論終結，判決如下：
    主      文
被告應給付原告新臺幣伍佰肆拾柒萬伍仟元，及自民國九十八年
四月二十九日起至清償日止，按年息百分之五計算之利息。
訴訟費用新臺幣伍萬伍仟貳佰伍拾貳元由被告負擔。
本判決於原告以新臺幣壹佰捌拾萬元為被告供擔保後，得假執
行；但被告如以新臺幣伍佰肆拾柒萬伍仟元為原告預供擔保，得
免為假執行。
    事實及理由
一、原告起訴主張：其自民國77年3 月1 日起擔任被告公司總經
    理一職，被告公司並於94年1 月7 日經全體董事書面同意，
    與原告簽訂契約書乙份（下稱系爭契約），約定被告同意原
    告於符合勞動基準法所定退休要件時，比照該法相關規定給
    付原告退休金，且為慎重起見，另由被告公司監察人胡秉邦
    於同年月12日代表被告公司再與原告簽訂內容相同之契約書
    ，則被告於原告符合勞動基準法所定退休要件時，自負有給
    付退休金之義務。然原告於符合勞動基準法所定之退休要件
    後，於98年3 月17日向被告提出退休之申請，並於同年4 月
    28日請求給付退休金新臺幣（下同）5,475,000 元，竟遭被
    告一再藉詞推託，拒不給付，為此，爰依前開契約書之約定
    ，請求被告給付退休金5,475,000 元及遲延利息。又縱認被
    告委任原告為總經理及與原告簽訂前述契約書，均因未經被
    告公司董事會決議而不生效力，則原告身為一般勞工，亦得
    依勞動基準法第53條、第55條之規定申請退休並請求給付退
    休金等語。並聲明：(一)被告應給付原告5,475,000 元，及自
    98 年4月29日起至清償日止，按年息5%計算之利息。(二)願供
    擔保，請准宣告假執行。
二、被告則以：(一)股份有限公司經理人之委任及報酬，依公司法
    第29條第1 項第3 款之規定，應由董事長依法定程序召集董
    事會，並以董事過半數出席及出席董事過半數同意之決議行
    之，然原告主張其於77年3 月1 日受被告委任為總經理，及
    與被告簽訂系爭契約，經查均未經董事會之決議，顯不符合
    公司法所定之程序，自無拘束被告公司之法律上效力，是原
    告依系爭契約請求被告給付退休金，即不足採。(二)縱認系爭
    契約仍有拘束被告之法律上效力，原告之退休年資亦僅能自
    簽約日即94年1 月7 日起算，故其於98年3 月17日申請退休
    時，應不符合勞動基準法所定退休之要件。(三)若鈞院認系爭
    契約對被告公司並無拘束力，則因兩造間為委任關係，並非
    僱傭關係，故原告亦不得依勞動基準法之規定請求被告給付
    退休金。又縱認原告可依勞動基準法之規定請求退休金，因
    被告所經營之國際貿易業，係屬自89年3 月1 日起始適用勞
    動基準法之行業，故原告之退休金計算方式，亦有違誤等語
    ，資為抗辯。並聲明：(一)原告之訴及假執行之聲請均駁回。
    (二)如受不利判決，願供擔保，請准宣告免為假執行。
三、兩造不爭執之事實：
  (一)被告公司章程第18條規定：「本公司得設總經理一人、副總
    經理及經理若干人，其委任、解任及報酬應經董事過半數同
    意。」，第16條前段規定：「董事會之決議除公司法另有規
    定外應有過半數董事之出席，出席董事過半數之同意行之。
    」
  (二)原告於77年3月1日經被告公司全體董事以書面同意聘任為總
    經理，當時就退休金部分並未約定。
  (三)被告公司於94年1 月7 日經全體董事書面同意，並由監察人
    代表被告公司於同年1 月12日與原告簽訂如原證2 所示之契
    約書。
  (四)原告於98年3 月17日向被告申請退休，並於同年4 月28日向
    被告請求給付退休金5,475,000元。
四、本件經依民事訴訟法第271 條之1 準用同法第270 條之1第1
    項第3 款規定，整理並協議簡化爭點後，兩造同意協議簡化
    後之爭點為（本院卷第47頁背面）：
  (一)被告公司於77年3 月1 日聘任原告為總經理，是否因未經董
    事會決議而不生效力？
  (二)被告公司與原告簽訂之系爭契約，是否因未經董事會決議而
    不生效力？
  (三)原告依系爭契約所得請求之退休金金額為若干？
  (四)原告得否依勞動基準法第53條、第55條之規定，請求被告給
    付退休金？
五、本院得心證之理由：
  (一)被告公司於77年3 月1 日聘任原告為總經理，是否因未經董
    事會決議而不生效力？
  1.按現行公司法第29條係於90年11月12日修正公布施行，且並
    無溯及既往之規定，則有關被告於77年3 月1 日委任原告為
    總經理是否符合公司法所定程序乙節，自應適用修正前公司
    法第29條之規定，合先敘明。
  2.次按「公司得依章程規定置經理人，經理人有2 人以上時，
    應以1 人為總經理，1 人或數人為經理。經理人之委任、解
    任及報酬，依左列規定定之：…(3)股份有限公司須有董事過
    半數同意。」，修正前公司法第29條定有明文。查本件原告
    主張被告係於77年3 月1 日委任其擔任該公司總經理，且該
    委任係經公司全體董事同意等情，業據其提出被告所不爭執
    之聘書及被告公司設立登記事項卡影本各1 件為證（本院卷
    第47頁），則依前揭法條之規定，自應認該委任業已符合公
    司法所定程序。至被告雖辯稱董事之同意應以召開董事會作
    成決議之方式為之，如未踐行此一程序，仍於法不合云云，
    然觀諸上開修正前公司法第29條之規定，股份有限公司就經
    理人之委任，僅須經董事過半數之同意即可，至同意之方式
    ，既未明定，自不以召開董事會並經作成董事會決議為限，
    是被告以未經董事會決議為由，辯稱前開委任對其不生效力
    云云，即非可採。且召開董事會之目的，無非使董事能在會
    議進行之過程中，就各項議案進行溝通討論，俾使不同意見
    得以充分表達，以收集思廣益之功效，然本件有關委任原告
    為被告公司總經理乙事，既業經全體董事同意，顯見被告公
    司之全體董事就此事項已達成一致之共識，並無藉由會議方
    式就不同意見再予討論之必要，在此情形下，縱未在形式上
    召開董事會作成決議，對被告公司而言，應無任何不利；況
    原告擔任被告公司總經理長達20年以上，被告於此漫長期間
    均未曾表示反對之意，即至其離職後，始以當初委任時未經
    召集董事會作成決議為由，否認該委任契約之效力，自不足
    憑採。
  (二)被告公司與原告簽訂之系爭契約，是否因未經董事會決議而
    不生效力？
  1.按「公司得依章程規定置經理人，其委任、解任及報酬，依
    下列規定定之。但公司章程有較高規定者，從其規定：…(3)
    股份有限公司應由董事會以董事過半數之出席，及出席董事
    過半數同意之決議行之。」，公司法第29條第1 項第3 款定
    有明文。又查，被告公司章程第18條規定：「本公司得設總
    經理一人、副總經理及經理若干人，其委任、解任及報酬應
    經董事過半數同意。」，此有兩造所不爭執之被告公司章程
    1 份附卷可稽（本院卷第33頁），是以被告公司於簽訂系爭
    契約書時之董事共有5 人計算（參本院卷第35、36頁），依
    公司法第29條第1 項第3 款之規定，僅需3 位董事出席、其
    中2 位董事同意即可，惟依被告公司章程之規定，則至少需
    3 位董事之同意，兩者相較，顯以公司章程之規定較為嚴格
    ，則依前開法條之規定，被告公司有關經理人之委任、解任
    、報酬，自應以公司章程之規定為準。是被告與原告簽訂系
    爭契約時，既已得全體董事之同意，有該契約書及被告公司
    變更登記表影本各1 件在卷足佐（本院98年度湖勞調字第41
    號卷第10、11頁、本院卷第35-37 頁），自符合章程之規定
    ，應屬合法。
  2.被告雖又稱縱依公司章程第18條之規定，亦應以召開董事會
    作成決議之方式為之云云，然觀諸被告公司章程第18條之內
    容，實無要求需以董事會決議之方式為之，被告前開主張，
    已非有據。況被告公司之全體董事均已一致同意與原告簽訂
    系爭契約，則基於與前一爭點所述相同之理由，被告公司縱
    未在形式上召開董事會作成決議，對其亦無任何不利或保障
    不周之疑慮，自不能僅因其取得全體董事同意之方式，未以
    召集董事會作成決議之形式為之，即否認系爭契約之效力。
  (三)原告依系爭契約所得請求之退休金金額為若干？
  1.查系爭契約約定：「乙方（即原告）在符合勞動基準法所定
    之退休要件時，甲方（即被告）應比照該法有關規定給付乙
    方退休金。」，此有該契約書影本1 件在卷可憑（本院98年
    度湖勞調字第41號卷第10、11頁），上開約定依文義解釋，
    應係指被告同意以原告任職於被告公司之年資及年齡計算，
    在其符合勞動基準法所定退休要件時，依該法給予退休金，
    而非如被告所稱原告簽約前之年資均不予計算，自簽約時起
    ，始開始計算其年資，否則，兩造就此需扣除簽約前年資之
    特殊計算方式，應會於契約中載明，以求明確，惟觀諸系爭
    契約並未如此記載，顯見兩造於定約時並無排除原告既有年
    資之意甚明；且衡諸原告於簽約時已在被告公司任職近17年
    ，年齡亦逾55歲，實已達自請退休之條件，然如簽約前之年
    資均不予計算，其尚需再工作10年或15年以上，始符強制退
    休（65歲）或自請退休（工作15年以上年滿55歲）之要件，
    顯非當事人締約時之真意，是被告辯稱依系爭契約之約定，
    原告之年資應自簽約時起算云云，洵非可採。
  2.按「勞工有下列情形之一，得自請退休：(1)工作15年以上年
    滿55歲者。」，又「勞工退休金之給與標準如左：(1)按其工
    作年資，每滿1 年給與2 個基數。但超過15年之工作年資，
    每滿1 年給與1 個基數，最高總數以45個基數為限。未滿半
    年者以半年計；滿半年者以1 年計。…前項第1 款退休金基
    數之標準，係指核准退休時一個月平均工資。」，勞動基準
    法第53條第1 款、第55條第1 項第1 款、第2 項分別定有明
    文。查原告係於38年12月31日出生，此有其身分證影本1 件
    在卷可參（本院卷第頁），且其自77年3 月1 日起即任職於
    被告公司，亦為兩造所不爭執，則截至98年3 月17日止，原
    告已於被告公司工作21年又17日，並年滿55歲，揆諸前揭法
    條規定，自符合自請退休之要件，得請求被告給付退休金5,
    475,000 元（計算式：15×2 ＋（21.5－15）＝36.5，1500
    00×36.5＝0000000 ）。
  (四)原告得否依勞動基準法第53條、第55條之規定，請求被告給
    付退休金？
    原告既得依系爭契約之約定，請求被告給付退休金，前已詳
    述，則有關其得否依勞動基準法第53條、第55條之規定，請
    求被告給付退休金之爭點，自無再予論究之必要。
六、從而，原告依系爭契約之約定，請求被告給付退休金5,475,
    000 元，及自其催告請求被告給付之翌日即98年4 月29日起
    （參本院98年度湖勞調字第41號卷第14頁）至清償日止，按
    年息5%計算之利息，為有理由，應予准許。又兩造均陳明願
    供擔保，聲請宣告假執行或免為假執行，經核均無不合，爰
    分別酌定相當之擔保金額，併准許之。
七、本件訴訟費用額確定為55,252元，並應由被告負擔，爰併諭
    知如主文第2 項所示。
八、本件判決基礎已臻明確，兩造其餘攻防方法及訴訟資料經本
    院斟酌後，核與判決結果不生影響，故不另一一論述，併此
    敘明。
九、據上論結，本件原告之訴為有理由，依民事訴訟法第78條、
    第87條第1 項、第390 條第2 項、第392 條第2 項，判決如
    主文。
中    華    民    國    99    年    1     月    22    日
                  民事第二庭  法  官  馬傲霜
以上正本證明與原本無異。
如對本判決上訴，應於判決送達後20日內向本院提出上訴狀。
中    華    民    國    99    年    1     月    26    日
                              書記官  張方俞

司法院資訊處製作；財團法人民間司法改革基金會備份。
